【裁判字號】    98,家上,71
【裁判日期】    980831
【裁判案由】    離婚
【裁判全文】
臺灣高等法院臺中分院民事判決  98年度家上字第71號
上  訴  人  甲○○
被上訴人    乙○○
上列當事人間請求離婚事件，上訴人對於中華民國98年5月14日
臺灣臺中地方法院98年度婚字第243號第一審判決提起上訴，本
院於98年8月26日言詞辯論終結，判決如下：
    主      文
上訴駁回。
第二審訴訟費用由上訴人負擔。
    事實及理由
一、上訴人起訴主張：被上訴人為大陸地區人民（已取得中華民
    國國籍），兩造於民國90年間在湖南省登記結婚，嗣被上訴
    人並來臺與上訴人共同生活。惟被上訴人性情倔強頑固，兩
    造婚後相處經常意見不合，多所爭吵，被上訴人動輒全副武
    裝以威脅上訴人。又兩造生活習慣大相逕庭，被上訴人性食
    鹹、上訴人喜食淡，被上訴人嗜辣、上訴人不吃辣，被上訴
    人愛吃硬飯、上訴人不喜食硬米飯，被上訴人睡覺徹夜打呼
    ，讓上訴人無法入睡。兩造結婚八年來，被上訴人未曾替上
    訴人洗過衣服，用餐時多半逕自吃完離席，留上訴人一人獨
    自用餐及收拾殘羹。兩造相處顯有重大困難，令上訴人備感
    痛苦，執此，上訴人對兩造婚姻不再抱有任何期待，兩造婚
    姻無疑已生重大裂痕，客觀上已達難以繼續維持或回復婚姻
    之希望。為此，爰依民法1052條第2項提起本訴。並聲明：
    請判決淮上訴人與被上訴人離婚。
二、被上訴人則以：兩造係於88年4月20日結婚，89年12月16日
    上訴人以被上訴人如不來臺居住，將無法取得身分證為由，
    申請被上訴人來臺。被上訴人遂來臺與上訴人同居，並照顧
    上訴人之生活。又上訴人於被上訴人來臺未久，即稱兩造所
    居住之套房尚有貸款未繳清，要求被上訴人外出工作。被上
    訴人遂依上訴人所言，在外擔任洗碗、清掃工作，且將所得
    悉數匯入上訴人帳戶。被上訴人平日白天清掃大樓，晚上擔
    任家庭清掃，中午時即返家煮飯供上訴人食用，舉凡打水、
    洗衣、清掃居家環境均由被上訴人一手包辦，此外，被上訴
    人經常購買健康或營養食品供上訴人食用，鼓勵上訴人運動
    健身。詎被上訴人於95年12月14日因公受傷，無法工作，嗣
    於97年1月18日離職後，上訴人竟向被上訴人表示被上訴人
    年紀大不能生育，伊要再找一個年輕妹子。被上訴人不從，
    上訴人復要求與被上訴人假離婚。97年12月8日21時許，在
    兩造住處，上訴人因要求被上訴人離婚不成，竟持刀作勢欲
    殺被上訴人，並向被上訴人丟擲板凳，致被上訴人手部受傷
    ，對於被上訴人實施精神上及身體上之不法侵害行為，並經
    原法院核發98年度暫家護字第157號暫時保護令在案。是上
    訴人所述均不實在，上訴人之主張無理由，被上訴人不同意
    離婚等語，資為抗辯。
三、原審經審酌兩造提出之攻擊防禦方法後，判決駁回上訴人之
    訴。上訴人不服，提起本件上訴，於本院聲明：(一)原判決廢
    棄；(二)准上訴人與被上訴人離婚；(三)第一、二審訴訟費用由
    被上訴人負擔。被上訴人於本院答辯聲明：上訴駁回。
四、上訴人主張被上訴人為大陸地區人民，兩造在湖南省登記結
    婚，嗣被上訴人來臺與上訴人共同生活，婚姻關係仍存續中
    等事實，業據提出戶籍謄本、入出國日期證明書（均正本）
    及經財團法人海峽交流基金會認證之結婚公證警書、結婚證
    、大陸地區人民進入臺灣地區旅行證申請書（均影本）等件
    為證，並為被上訴人所不爭執，自堪信上訴人此部分之主張
    為真實。上訴人另主張被上訴人性情倔強頑固，兩造婚後相
    處經常意見不合，多所爭吵，被上訴人動輒威脅上訴人。又
    兩造生活習慣大相逕庭，被上訴人未曾替上訴人洗過衣服，
    上訴人多獨自用餐。兩造相處顯有重大困難，婚姻已生破綻
    ，有難以維持婚姻之重大事由，依民法1052條第2項規定請
    求離婚等情，則為被上訴人所否認。經查：
    (一)按夫妻間因有民法第1052條第1項以外之重大事由，而難
      以維持婚姻者，夫妻一方得請求離婚。但其事由應由夫妻
      一方負責者，僅他方得請求離婚，民法第1052條第2項固
      有明文。惟此所稱「有前項以外之重大事由，難以維持婚
      姻者」，係以婚姻是否已生破綻而無回復之希望為其判斷
      之標準。而婚姻是否已生破綻無回復之希望，則應依客觀
      之標準，即難以維持婚姻之事實，是否已達於倘處於同一
      境況，任何人均將喪失維持婚姻之意願而定；且婚姻如有
      難以維持之重大事由，於夫妻雙方就該事由均須負責時，
      應比較衡量雙方之有責程度，僅責任較輕之一方得向責任
      較重之他方請求離婚，如雙方之有責程度相同，則雙方均
      得請求離婚（最高法院95年度台上字第2924號、95年度台
      上字第1450號裁判意旨、95年度第五次民事庭會議決議參
      照）。
    (二)關於上訴人主張被上訴人性情倔強頑固，兩造喜好不同，
      婚後經常爭執，無法和睦相處，共同生活，且被上訴人未
      曾照顧上訴人云云，為被上訴人所否認，並以前詞置辯。
      雖證人即兩造之鄰居丙○○於原審到庭證稱：「（證人知
      否兩造生活情形？）我是住隔壁而已，有聽到他們口角的
      聲音，我沒有看到，講些什麼話我不清楚，有聽到提高音
      量，內容很模糊，只聽到有口角聲音，兩方的聲音都有，
      並不是只有被上訴人聲音」等語（見原審卷第106頁），
      惟此僅能證明兩造有口角，並無法證明兩造日常相處不睦
      或被上訴人不照顧上訴人等情事。而證人即被上訴人之友
      人向進雄於原審到庭證稱：「（知道兩造相處情形？或是
      被上訴人有虐待上訴人之情事？）我沒有看到被上訴人虐
      待上訴人，被上訴人偶爾陳述相處情形，我看到的情形都
      還好，被上訴人曾說他買水給上訴人改善他的體質，上訴
      人就會不高興，要多花錢買水不如去提水，被上訴人一直
      都有幫上訴人去提水這部分是我知道的」等語（見原審卷
      第106頁）；另證人即被上訴人之友人賴秀美於原審到庭
      證稱：「我認識被上訴人是因為教會關係，被上訴人是教
      會的姊妹，有一次上訴人生日到餐廳為上訴人慶生，有一
      次教會到兩造家裡探訪，並留下來吃飯，基本上兩造都有
      相互扶持，相處的很好，雖然曾有透露一些事情，有個性
      上相處的問題，但是他還是盡心盡力在維護這個家庭」等
      語（見原審卷第107頁）；又據證人即被上訴人之友人王
      怡玫於原審到庭證稱：「我認識被上訴人有二、三年的時
      間，走在教會認識的，相處期間我看到、聽到被上訴人對
      上訴人的態度是尊敬的，有時候在教會晚一點回家，也會
      先打電話告知上訴人，以一個太大的角色被上訴人都做的
      很好，我相信被上訴人不會做出超出本分的事情．．．」
      等語（見原審卷第108頁）；再據證人即被上訴人的牧師
      許宏華亦於本院證稱：「我僅能就我知道的表達，被上訴
      人很敬重他的先生，在生活上也關心照顧，生活上不合她
      也都忍耐下來。」等語（見本院卷第62頁），觀之上開4
      位證人先後所述內容悉相符合，是彼等所為證言自堪採信
      。而上訴人就其主張之事實，均未能舉證以實其說，是以
      ，上訴人前開之主張，洵難採信。
    (三)另上訴人曾於97年12月8日給予被上訴人書信，其內容為
      「健英：我請求你高抬貴手，與我離婚。因為你現在年紀
      偏高無生育能力了，我要一個兒子必須再找一年輕妹子結
      婚，替我生小孩。如命中無子，我就認命。我會考慮和你
      重新復婚。請你信我，你非常優秀。成全我的心願」等語
      （參原審卷第94頁），上訴人雖於本院否認該書信為其所
      寫，並主張該書信上面上訴人之章是被上訴人偷去蓋的云
      云，惟按當事人主張有利於己之事實，就其事實有舉證之
      責任，私人之印章，由自己使用為常態，被人盜用為變態
      ，主張變態事實之當事人，自應就此印章被盜用之事實負
      舉證之責任（最高法院86年台上字第717號判決意旨參照
      ）。上訴人自承書信上的印章是上訴人的（參本院卷第62
      頁），自應就其主張印章係遭被上訴人盜蓋乙節，此有利
      於己之事實負舉證責任，而被上訴人已否認盜蓋印章，上
      訴人並未舉證以實其說，徒空言主張其印章遭被上訴人盜
      蓋云云，委無足取。又本院於準備程序中當庭請被上訴人
      書寫前開書信第一行字（參本院卷第68頁），被上訴人當
      庭書寫之字跡與前開書信字跡顯不相同；然觀之上訴人於
      本院庭呈之字條（參本院卷第78頁），肉眼以觀，該字條
      字體工整，文字筆劃、字形及運筆特徵，與前開97年12月
      8日上訴人給予被上訴人之書信字跡，互核極為近似，顯
      為同一人之筆跡。從而，堪認97年12月8日書信，確為上
      訴人所書寫，且由該書信內容，亦足見上訴人應為藉故離
      婚，而非被上訴人做何行為致兩造婚姻產生破綻難以回復
      。
    (四)按夫妻間偶有勃谿，不得據為離婚原因（最高法院18年上
      字第960號判例參照）。被上訴人為大陸地區人民，由於
      海峽兩岸長久隔離，兩造之生活習慣及觀念必然產生某程
      度之差異，共同生活難免有所磨擦，如夫妻能互相忍讓，
      時刻慮及他方配偶之需要，夫妻用心經營、維繫婚姻關係
      ，尚不致因生長環境之不同即造成彼此關係之疏遠。而上
      訴人主張兩造婚後相處經常意見不合，多所爭吵等情，於
      一般家庭亦常發生，其情形並非特別嚴重，客觀上尚難認
      為任何人處此情形即均將喪失維持婚姻之意願，且被上訴
      人明確表示不願意離婚。另觀之上訴人於97年12月8日所
      為之書信，顯見上訴人係藉故離婚，而非兩造婚姻產生破
      綻，可歸責於被上訴人所致，是揆其情節及上開說明，尚
      難謂兩造之婚姻破綻已達於無回復希望之程度。
五、綜上所述，上訴人所為之主張，尚難認符合民法第1052條第
    2項之規定，故上訴人以兩造間有難以維持婚姻之重大事由
    為由，請求判決離婚，並無理由，應予駁回。原審為上訴人
    敗訴之判決，經核於法，並無不合。上訴人上訴意旨指摘原
    判決不當，求予廢棄改判，為無理由，應予駁回。
六、本件事證已臻明確，兩造其餘攻擊防禦方法及證據資料，核
    與本件判決結果不生影響，不予一一論述，併予敘明。
七、據上論結，本件上訴為無理由，依民事訴訟法第449條第1項
    、第78條，判決如主文。
中    華    民    國    98    年    8     月    31    日
                民事第五庭    審判長法  官  林陳松
                                    法  官  古金男
                                    法  官  王重吉
以上正本係照原本作成。
如對本判決上訴，須於收受判決送達後20日內向本院提出上訴書
狀，其未表明上訴理由者，應於提出上訴後20日內向本院提出上
訴理由書（須按他造人數附具繕本）。
上訴時應提出委任律師為訴訟代理人之委任狀。具有民事訴訟法
第466條之1第1項但書或第2項之情形為訴訟代理人者，另應附具
律師及格證書及釋明委任人與受任人有該條項所定關係之釋明文
書影本。
                                    書記官  林玉惠
中    華    民    國    98    年    8     月    31    日
                                                      Ｍ


司法院資訊處製作；財團法人民間司法改革基金會備份。
